臺灣臺北地方法院民事判決　　　　　　　94年度訴字第6785號
原　　　告　陳俊唐即祭祀公業陳南記管理人
　　　　　　陳塗生即祭祀公業陳南記管理人
上二人共同
訴訟代理人　鄭崇文律師
複代理人　　許志嘉律師
被　　　告　丙○○(即被告丁○.
　　　　　　己○○(即被告丁○.
　　　　　　辛○○(即被告丁○.
　　　　　　壬○○(即被告丁○.
　　　　　　戊○○(即被告丁○.
　　　　　　庚○○(即被告丁○.
上六人共同
訴訟代理人　胡志彬律師
　　　　　　林辰彥律師
複代理人　　呂紹聖律師
　　　　　　陳佑仲律師
當事人間請求確認土地所有權等事件，本院於中華民國96年7月4
日言詞辯論終結，判決如下：
    主      文
確認坐落臺北縣新店市○○段溪洲小段四三之一地號、地目：建
、面積：一八八六平方公尺、權利範圍：十萬分之一一二一九之
土地所有權應有部分為祭祀公業陳南記所有。
被告應將坐落臺北縣新店市○○段溪洲小段四三之一地號、地目
：建、面積：一八八六平方公尺、權利範圍：十萬分之一一二一
九，土地登記登記簿登記日期為民國九十年四月十七日，以買賣
為原因之土地所有權應有部分之登記塗銷。
原告其餘之訴駁回。
訴訟費用由被告連帶負擔。
    事實及理由
一、程序部分：
    (一)按臺灣之祭祀公業並無當事人能力，故關於祭祀公業之訴
　　　訟，應由其派下員全體起訴或被訴，但設有管理人者，得
      以該管理人名義起訴或被訴。而關於祭祀公業之訴訟，以
      管理人名義起訴或被訴者，當事人欄應表明其為祭祀公業
      管理人，以表示其非以自己名義起訴或被訴（最高法院74
      年台上字第1359號判例參照）。原告陳俊唐及陳塗生主張
      其為祭祀公業陳南記之管理人，而坐落臺北縣新店市○○
      段溪洲小段43-1地號、地目：建、面積：1,886平方公尺
      、權利範圍：11,219/100,000之土地 (下稱系爭43-1地號
      土地)，原登記所有權人為祭祀公業陳南記所有，業據其
      提出申請書、推舉書、祭祀公業陳南記沿革、規約、派下
      員系統表、派下員名冊、財產清冊 (卷(一)第38至44頁)
      、臺北縣新店市公所 (下稱新店市公所)90 年2月12日90
      北縣店民字第2027號函、同公所90年3月30日北縣店民字
      第9840號函、證明書 (卷(一)第46至49頁)、手抄土地登記
      簿謄本 (卷(一)第184至192頁)、新店市公所民國90年7月6
      日90 北縣店民字第25933號函及函附祭祀公業陳南記90年
      6月20 日派下員大會會議紀錄 (卷(一)第202至203頁)、陳
      其南戶籍謄本 (卷(二)第84至242頁)附卷足稽。按臺灣光復
      後依臺灣地籍釐辦法第4條規定，在光復前日本政府已辦
      不動產登記之區域，不動產權利人應將所持登記證書向主
      管地政機關繳驗，經審查公告無異議後，發土地所有權狀
      ，或他項權利證明書，並編造登記簿，換發土地權利書狀
      之地區，視為已依照土地法辦理土地總登記。再關於祭祀
      公業土地之處理，日據時期被視為習慣法人而為土地登記
      之祭祀公業，光復後仍因循日據時期土地登記簿及土地台
      帳之記載，准其申報辦理土地總登記，而為現行土地登記
      之名義人。本件觀諸系爭43-1地號土地第一次登記簿所載
      (卷(一)第184頁)，該土地於35年收件，於36年7月1日登記
      所有權人為祭公業陳南記管理人乙○○等二人，並發給新
      店字第21 182號所有權狀，足見祭祀公業陳南記於臺灣光
      復前即已存在，於光復後換發所有權狀並為第一次登記，
      而上開登記簿為公文書，依民事訴訟法第355條第1項規定
      ，應推定其真正，至於被告曾爭執祭祀公業陳南記是否合
      法設立，嗣亦表明不再爭執 (卷(二)第177頁反面)，併予敘
      明。又依臺灣民事習慣調查報告所載 (卷(一)第201頁)，祭
      祀公業管理人之資格，習慣上尚無何項限制，祇需具有意
      思能力之自然人即可，有派下員之公業，通常以選任派下
      員擔任管理人為原則，但選任派下員以外之人為管理人亦
      屬有效。本件祭祀公業陳南記既已選任原告二人為現任管
      理人（卷(一)202頁)，渠等以祭祀公業陳南記管理人名義，
      提起本件訴訟，自無不合。
    (二)按民事訴訟法第168條至第172條、第174條規定之承受訴
　　　訟人，於得為承受時，應即為承受之聲明，他造當事人，
  　　亦得聲明承受訴訟，同法第175條定有明文。經查，被告
　    丁○於95年12月3日死亡，其繼承人為丙○○、己○○、
      辛○○、壬○○、戊○○及庚○○，均未拋棄繼承，有戶
      籍謄本（卷(二)第147至152頁)、臺灣板橋地方法院96年6月
      1日板院輔家科春怡字第026873號函 (卷(二)第153頁)在卷
      可稽，原告聲明由渠等承受訴訟，經核無不合，本院於96
      年6月8日裁定命渠等續行訴訟，有該裁定書 (卷(二)第155
      頁)在卷可查，嗣渠等亦委任訴訟代理人續行訴訟程序，
      有渠等出具之委任狀在卷可按，應予敘明。
    (三)次按訴狀送達後，原告不得將原訴變更或追加他訴，但被
      告同意、請求之基礎事實同一者，不在此限；被告於訴之
      變更或追加無異議，而為本案之言詞辯論者，視為同意變
      更或追加，民事訴訟法第255條第1項第1款、第2款、第2
      項著有明文。本件原告起訴原依民法第767條請求確認所
      有權存在，並請求被告塗銷所有權移轉登記，及依民法第
      259條之規定請求被告應將所有權回復登記予原告，嗣於
      本院審理中之95年4月4日具狀撤回依民法第259條規定而
  　　為之請求，並追加民法第179條規定請求被告應回復所有
    　權登記予原告。原告所為訴之追加，係本於同一解除契約
      後，被告無權移轉登記為所有權人之社會事實，且原告嗣
      於95年6月1日言詞辯論期日陳述後，被告並無異議，而為
      本案之言詞辯論，應視為其同意原告為訴之追加，按諸上
      揭規定，自應准許原告上開之追加。
二、實體部分：
    (一)原告起訴主張：
    　1.系爭43-1地號土地，原登記所有權人為祭祀公業陳南記
　      。85年間，被告丁○及訴外人黃添丁、黃金城、黃滄浪
        、黃榮珍（已亡故，由其子黃建旺繼承）等人以合家建
        設有限公司 (下稱合家公司)之名義，在訴外人甲○○
        仲介下，與原告陳俊唐及訴外人即上開祭祀公業之前管
        理人乙○○洽談名下產業，即系爭43-1地號土地及同地
        段43、43-2、44、44-1、44-2地號等六筆土地之合建事
　      宜，並於85年11月9日簽訂「土地合建合約」（下稱甲
        案），土地總面積1,925坪 (合約書上載為約1,800坪)
        ，契約約定押金新臺幣（下同）300萬元，於簽約同時
        由丁○支付50萬元押金之支票，嗣經甲○○返還丁○作
        廢，並未兌現。當時為排除地上權問題，甲○○建議由
        原告出售系爭43-1地號土地中之200坪予丁○及黃添丁
        、黃金城、黃滄浪及黃榮珍，使渠等成為地主代為解決
        ，陳俊唐及乙○○遂於同日簽訂系爭土地之「土地買賣
        合約」（下稱乙案），約定每坪售價6萬元，第一期定
        金由黃榮珍支付150萬元支票，存入乙○○帳戶，但嗣
        由甲○○以繳納土地增值稅為由，從乙○○手中取走，
        雙方嗣於86年1月27日以當時土地公告現值為準簽訂「
        土地買賣所有權移轉契約書」即俗稱之公契，向臺北縣
        稅捐稽徵處新店分處（下稱稅捐處新店分處）申領乙案
        土地增值稅單，並於86年3月22日繳納土地增值稅金2,1
        68,686元。詎料甲○○竟趁簽訂上開「土地買賣所有權
        移轉契約書」時，將原告交由其處理上開事項之印鑑，
        於原告不知情下，在其他幾份空白之「土地買賣所有權
        移轉契約書」內盜蓋陳俊唐及乙○○之印鑑章存底。86
        年11月4日，乙○○在陳俊唐不知情下，與丁○及黃添
        丁、黃金城、黃滄浪、黃榮珍再簽訂「土地買賣契約書
        」 (下稱丙案)，約定買賣系爭土地中之120坪，每坪售
        價65,000元，總價780萬元，由黃榮珍及丁○支付四張
        共計650萬元之支票為定金，惟該等支票有為甲○○以
        繳納土地增值稅為由取走，有則已返還給丁○。甲○○
        即利用前開盜蓋之「土地買賣所有權移轉契約書」偽造
        丙案之公契，向稅捐處新店分處申領丙案增值稅單，並
        於87年3月10日繳納丙案之增值稅1,414,306元。
    　2.前開合建基地，經詳查後，除系爭43-1地號土地外，因
      　有地上權無法排除及農地問題，無法興建房屋，為此雙
        方遂於87年3月20日合意解除土地合建契約及土地買賣
        契約，至此陳俊唐方知有丙案之情事，但因無法合建，
        陳俊唐乃承認丙案，並就甲、乙及丙案皆合意解除。復
        於87年6月20日由甲○○代向稅捐處新店分處提出撤銷
        同意書，申請退還乙、丙案已繳之土地增值稅稅金，經
        核准於87年7月24日退還乙案稅金2,168,686元、丙案稅
        金1,414,306元之禁止背書轉讓支票各乙紙，祭祀公業
        陳南記即將該二紙支票存入乙○○帳戶，再由乙○○開
        立臺灣北區郵政管理局為付款人之支票（票號：
        E0000000、發票日：87年7月27日、金額：3,582,992
        元)支票交給甲○○返還予丁○及黃榮珍等人。嗣因系
        爭43-1地號土地所有權狀早因子孫交接過程遺失，為此
        於88年間，甲○○誘稱土地所有權狀遺失要趕快補發，
        才不致遭他人侵害，祭祀公業派下員持分不清，應儘快
        辦理派下員持分分配，免日後子孫糾紛，加上原告對於
        土地所有權狀補發等事項不知如何辦理，誤聽甲○○之
        詞，再次委其辦理，甲○○繼續謊稱申辦土地所有權狀
        補發及派下員分配時，需辦理派下全員證明書，原告不
        疑有他配合辦理，於90年1月6日委託謝淳靜代書檢附推
        舉書、沿革、規約書、派下全員名冊、派下全員系統表
        、財產清冊及同意處分書（原告嗣於另案刑事案件中，
        始知該同意處分書為甲○○所偽造），向新店市公所申
        請核發派下全員證明，並於90年2月12日經新店市公司
        核發徵求異議之公告，要原告將公告原文張貼於祭祀公
        業祖居內公告欄，及刊登報紙三日，公告期為三十日，
        原告辦理後，新店市公所於90年3月30日核發派下全員
        證明書，甲○○繼續謊稱辦理持分分配需要印鑑證明，
        要求陳俊唐、陳土平及陳塗生提出印鑑明，原告交付印
        鑑證明後，因申辦時間實在太久，向甲○○查詢，其稱
        約一星期會下來，再約經十日，原告再次向其查詢，其
        仍稱尚未完成，90年5月17日陳塗生之妻蔡阿是感到奇
        怪，便至臺北縣新店地政事務所（下稱新店地政事務所
        ）查詢，竟發現祭祀公業陳南記所有系爭43-1地號土地
        之應有部分，已全部移轉至丁○、林張美女、黃滄賢、
        黃金城、黃滄浪、黃建旺名下，向地政人員及代書陳貴
        仁詢問辦理土地產權及過戶相關問題，始發現是一場騙
        局。為此，請求確認系爭43-1地號土地之所有權為祭祀
        公業陳南記所有，並依民法第767條規定請求被告應塗
        銷90年4月17日以買賣為原因之土地所有權移轉登記，
        復依民法第179條規定請求被告應將系爭43-1地號土地
        回復登記為祭祀公業陳南記名下。
 　 　3.聲明：
  　　　(1)確認系爭43-1地號之土地所有權應有部分為祭祀公業
 　　　   陳南記所有。
　      (2)被告應將系爭43-1地號土地之土地登記登記簿登記日
  　      期為90年4月17日，以買賣為原因之土地所有權應有
　　　　　部分之登記塗銷，並回復登記至祭祀公業陳南記名下
　　　　  。
    (二)被告答辯意旨：
      1.丁○仲介原告與黃榮珍、黃添丁、黃金城、黃滄浪等人
        簽定甲、乙及丙案契約，陳俊唐及乙○○允諾以乙、丙
        案買賣每坪1萬元，按土地坪數320坪計算，共320萬元
        之報酬，此可由甲○○之證詞得證。因原告有土地而無
        資金，故以上開報酬抵償買賣價金，向原告買受系爭43
        -1地號土地，並為合建當事人，此與仲介並無衝突，事
        實上亦係原告無資金可給付丁○之最適宜做法。丁○之
        佣金債權有買賣標的之所有權持分作為保障，居買受人
        地位而可主張權利且買賣契約皆已直接載明丁○為買受
        人，無必要另於買賣契約中約定佣金，且丁○與黃榮珍
        等人有共同擔保人地位，因此開立甲案50萬元、乙案12
        5萬元、丙案834,375元之支票三紙。祭祀公業陳南記係
        由乙○○代理陳俊唐處分，甲、乙、丙三案買賣契約均
        係由黃家、丁○與乙○○、陳俊唐同時當場簽名用印，
        其中丙案部分則由乙○○一人代表，且三份買賣契約之
        用印均係由乙○○、陳俊唐、陳塗生及陳土平四人親自
        為之，丙案之效力自及於原告。
      2.契約當事人之權利義務，應以私契為準，公契僅係申報
        繳納土地增值稅及辦理移轉登記所需，本件原告並未返
        還乙案、丙案之支票並未返還買方，私契並未解除。又
        該二案辦理所有權移轉登記，須等土地所有權狀等資料
        ，惟原告無法提出，原告欲履行買賣契約，應申請補發
        ，而祭祀公業為移轉義務人應向民政機關先行申報經准
        予備查後，檢附相關證明文件辦理移轉登記。由新店地
        政事務所90年新登字第55500號買賣所有權移轉登記案
        ，該所多次要求補正，皆涉上開應檢附之權狀及民政機
        關准予備查等證明，原告於臺灣高等法院另案承認委託
        甲○○辦理土地所有權狀補發及祭祀公業向民政機關申
        報，並非個別獨立事項之委任授權，係原告履行買賣契
        約辦理土地移轉登記之故，原告履行買賣契約非一蹴可
        幾，86年1月27日未能申請補發土地所有權狀，遂有88
        年辦理補發之情事。因原告無法提出或取得補發土地所
        有權狀以辦理移轉登記，又適買方黃榮珍死亡，由黃建
        旺承受私契權利，為免移轉登記麻煩及稅捐節稅考量，
        就公契為解除，此觀撤銷同意書所載文字即明，私契並
        未解除，原告仍應行乙、丙案之私契，遂於88年6月30
        日將乙、丙案合併訂立公契，並由原告出具印鑑證明及
        印鑑章，據以申報土地增值稅，並辦理所有權移轉登記
        。
      3.黃榮珍於87年4月6日死亡，除應由黃建旺繼承其權利外
        ，原先之不動產移轉申請書所載丁○之持分比例，亦有
        疏誤，為能正確移轉登記，須重行送件，並配合稅捐處
        新店分處申請撤銷原先核定之土地增值稅單，俟買受人
        及持分釐清後，再行申請核發，另由於甲案土地存在第
        三人地上權問題，亦非短日所能解決，丁○及黃家所投
        入之高額增值稅金，閒置空轉根本無法運用，為取得資
        金運用，當設法先行取回已納之稅金，是兩造並無撤銷
        該三案契約之真意存在，而申請書、撤銷同意書之唯一
        目的，不過用以取回土地增值稅向稅捐機關所提供之文
        件，要與兩造間私法上契約關係有無解除無關。又該撤
        銷申報退還之土地增值稅3,582,992元固由甲○○收取
        作為其報酬之一部，此乃丁○與乙○○、陳俊唐初始約
        定之佣金報酬使然，嗣原告表示無法再支付土地增值稅
        金，又法給付甲○○之佣金，遂約定由訴外人林張美女
        之公公林阿仁代為繳納，並以移轉系爭43-1地號土地部
        分持分予林張美女，作為代繳之保障。由臺灣板橋地方
        法院檢察署95年度偵續一字第31號、96偵字第2058號案
        件原告之告訴狀及檢察官之訊問，亦可知並無合意解除
        契約之情事。再申請書及撤銷同意書並未提及甲案，足
        見甲案契約仍有效存在。另從上開偵查案件及93年度偵
        續字第197號檢察官不起訴處分書，亦足參證原告並無
        以申請書、撤銷同意書以解除或撤銷乙、丙案合約之情
        事。
      4.縱令買賣契約解除，亦不影響丁○已成立之仲介佣金請
        求權，原告以系爭買賣契約解除，請求返還土地，自應
        返還抵償之佣金，因買賣價金與買賣標的物係互為對價
        關係，而佣金與買賣價金兩者居於等價抵償關係，因此
        適用或類推適用民法第264條規，於原告未返還價金或
        支付佣金前，被告得拒絕之給付。
　　　5.聲明：原告之訴駁回。
    (三)確認法律關係之訴，非原告有即受確認判決之法律上利益
      者，不得提起之，民事訴訟法第247條第1項前段定有明文
      。所謂即受確認判決之法律上利益，係指因法律關係之存
      否不明確，原告主觀上認其在法律上之地位有不安之狀態
      存在，其在私法上之地位有受侵害之危險，而此項危險得
      以對於被告之確認判決除去之者而言(最高法院42年台上
　　　字第1031號、52年台上字第1240號、52年台上字第1922號
　　　判例意旨參照)。本件原告起訴主張祭祀公業陳南記仍為
  　　系爭43-1地號土地之所有權人，被告否認之，原告之私法
    　上地位有受侵害之危險，而此項之危險得以本件確認其所
      有權存在之訴訟除去者，其有即受確認判決之法律上利益
      ，得提起本件確認之訴，應堪認定。
    (四)經查，原告主張陳俊唐與乙○○於85年11月9日與丁○及
      訴外人黃榮珍（已死亡）、黃添丁、黃金城、黃滄浪就系
      爭43-1地號土地及同地段43、43-2、44、44 -1、44-2號
      土地訂立土地合建契約（即甲案），並於同日系爭43-1號
      570坪土地中之200坪土地訂立土地買賣契約 (即乙案），
      乙○○再於86年11月4日與丁○、黃榮珍、黃添丁、黃金
      城、黃滄浪等就系爭43-1地號土地570坪之120坪土地訂立
  　　土地買賣契約（丙案）；嗣於於87年3月20日由甲○○代
　　　為向稅捐處新店分處提出撤銷同意書，申請退還96年1月2
  　　7日收件第5872號即乙案（200坪土地）土地增值稅申報案
    　及87年1月16日收件第5809號即丙案（120坪土地）土地增
      值稅申報案之已繳納土地增值稅，經該處核准於87年7月2
      4日退還乙案土地值增稅2,168,686元及丙案土地增值稅1,
      414,306元，祭祀公業陳南記將禁止背書轉讓之金額3,582
      ,992元支票存入乙○○名下，乙○○開立以台灣北區郵政
      管理局為付款人、號碼E0000000、發票日87年7月27日之
      同額支票一紙交予甲○○，甲○○將該支票存入其妻鄭麗
      鳳帳戶內提示兌現。而系爭43-1地號土地所有權應有部分
      11,219/100,000，於90年4月17日以買賣為原因自祭祀公
      業陳南記名下移轉登記至丁○名下之事實，業據原告提出
      系爭43-1地號土地登記簿謄本、甲案合約書、乙案合約書
      、86年1月27日乙案土地買賣所有權移轉契約書、86年3月
      22日乙案土地增值稅單、86年11月4日丙案土地買賣契約
      書、87年1月14日丙案土地買賣所有權移轉契約書、87年3
      月10日丙案土地增值稅單、87年3月20日撤銷乙案土地增
      值稅袖請函及撤銷同意書、87年3月20日撤銷丙案土地增
      值稅袖請函及撤銷同意書、87年7月24日乙案及丙案公庫
      退稅支票、87年7月27日乙○○郵局支票 (卷(一)第14至37
      頁)在卷可稽，並為被告所不爭執，應堪信為真實。
    (五)次查，原告主張丁○為乙案及丙案之買受人，並為仲介人
      ，該二案之契約已解除，祭祀公業陳南記仍為系爭土地之
      所有權人，被告應將土地登記登記簿登記日期為90年4月1
  　　7日，以買賣為原因之土地所有權應有部分之登記塗銷，
　　　並回復登記至祭祀公業陳南記名下等情，為被告所否認，
  　　並以前開情詞置辯。因此，本件兩造爭執點，當丁○為甲
    　案、乙案及丙案契約之當事人或仲介人，該三案之契約是
      否解除？茲判斷如下：
      1.觀諸兩造不爭執之甲、乙及丙案契約書所載，丁○為訂
        約之當事人，於甲案為參與合建之一方，乙、丙案則為
        買受人，至為明確，並無丁○兼為介紹人、其應得報酬
        及報酬如何抵償價金之記載，原告主張丁○為契約當事
        人，並非仲介人，應屬有據。被告雖辯稱丁○為仲介人
        ，陳俊唐及乙○○允諾以乙、丙案買賣每坪1萬元，按
        土地坪數320坪計算，共320萬元之報酬，並以報酬作為
        價金云云，並舉甲○○之證詞為證。惟查，甲○○固於
        本院審理中證稱丁○為仲介人，佣金以每坪一萬元計算
        云云（卷(二)第75頁正面及反面)，然甲○○與丁○因本
        件系爭43-1地號土地遭臺灣板橋地方法院檢察署檢察官
        以涉犯背信及偽造文書罪嫌，提起公訴，現由臺灣板橋
        地方法院審理中，其與丁○之立場實屬一致，其證詞是
        否可採已非無疑，且其證稱丁○可得270幾萬元之介紹
        費，並依買賣契約分階段付款而支付介紹費，丁○並買
        受五分之一之土地云云（同上卷頁），顯與被告所辯報
        酬為320萬元，並以該報酬作為價金等語齟齬，亦與甲
        案及乙案所載，丁○之持分為四分之一不符，足見甲○
        ○之證詞不可採。再查，原告陳稱丁○於甲案簽發發票
        日為85年11月11日、票號為EJ000000 0、付款人為合作
        金庫三重支庫、帳號為81580-6、金額50萬元之支票，
        並於乙案簽發同上付款人及帳號、發票日為96年2月19
        日、金額為125萬元之支票交付原告，為被告所不爭執
        ，如以被告所辯仲介報酬每坪1萬元計算，乙案買賣土
        地面積為200坪，可得200萬元之報酬，而乙案原告係以
        每坪6萬元出售，總價即為1,200萬元，丁○持分四分之
        一，其價金為300萬元，扣除200萬元，應給付之價金為
        100萬元，而丁○卻簽發125萬元支票交付原告，實與常
        情不符；次就丙案而言，原告陳稱丁○曾簽發同上付款
        人及帳號、發票日為86年11月6日、金額為834,375元之
        支票交付原告，亦為被告所不爭執，但丙案出售土地面
        積為120坪，丁○可得120萬元報酬，丁○與黃榮珍等共
        五人平分其持分，每人分得24坪 (契約書記載為64坪，
        顯然有誤），以每坪65,000元之價格計算，丁○應支付
        之價金為156萬元，扣除120萬元，丁○尚應支付36萬元
        ，惟其卻簽發834,375元之支票交付原告，亦與常情有
        違。由上開甲、乙及丙案丁○簽發支票交付原告之情形
        以觀，被告辯稱丁○為仲介人，並以仲介報酬320萬元
        抵償價金云云，並非可採。第查，被告雖辯稱買賣契約
        中直接載明丁○為買受人，無於契約中約定佣金之必要
        ，其除任仲介人外，更有買受人黃家及原告之共同擔保
        人地位，其可直接立於買受人地位主張權利而更有保障
        ，並對原告擔保其他買受人即黃家價金債務之意云云。
        然查，買賣與居間為二不同之法律關係，買受人依契約
        有支付買賣價金之義務，居間人則得請領報酬，就此而
        言，兩者實居於相反之地位，如欲以居間之報酬抵償價
        金，不於買賣契約中載明，即須依買賣契約支付全部價
        金，豈不自陷於不利之地位，則如何更有保障，且按諸
        社會常情，居間之人，祇要媒介契約成立即為已足，並
        無須保證買賣契約之履行，至多約定如當事人雙方未依
        約履行，居間之報酬是否減少或無庸支付即為已足，契
        約當事人如欲居間人擔保買受人支付價金，又反不如擔
        任保證人為有保障，被告上開所辯云云，在在與社會常
        情不符，顯係臨訟編織之詞，並非可採。
      2.原告主張丙案為乙○○私自與丁○等人簽訂，陳俊唐並
        不知情，惟其嗣已承認該契約等語，固為被告所否認，
        並辯稱乙○○有代理陳俊唐之權云云。惟觀諸86年11月
        4日簽訂之丙案契約書僅有乙○○之簽名，陳俊唐並未
        簽名或蓋章 (卷(一)第23頁)，乙○○又未表明代理陳俊
        唐之旨簽訂丙案契約，陳俊唐主張未授權乙○○簽訂丙
        案契約，應屬有據，但陳俊唐既自承已承認該契約，則
        丙案契約曾屬有效，應堪認定。再查，原告主張甲、乙
        及丙案之契約均已於87年3月20日合意解除乙節，業據
        其提出申請撤銷土地增值稅申報案之申請函及撤銷同意
        書為證 (卷(一)第27至34頁)，被告雖否認之，並辯稱僅
        撤銷乙案及丙案之公契，係因買受人之一黃榮珍死亡，
        為由黃建旺繼承，及丁○之持分記載錯誤，為免合建案
        拖延，土地增值稅金閒置云云。但查，觀諸上開申請函
        及撤銷同意書均載明「茲因故雙方同意解除契約終止買
        賣行為」，兩造之物權行為及債權行為均已解除，其文
        義甚明，無庸贅解，且公契為辦理所有權移轉登記所用
        之文書，目的在於節省土地增值稅，並以之為物權行為
        之書面，被告辯稱僅解除公契，而未解除私契，或有可
        能，但此項變態事實，應由主張該等事由者，負舉證之
        責。被告辯稱解除契約係因黃榮珍死亡，欲由黃建旺繼
        承之故云云。惟黃榮珍係於87年4月6日死亡，有本院依
        職權查詢其戶籍登記資料在卷可考（卷(二)第68頁），而
        上開撤銷同意書係於87年3月20日書立，尚在黃榮珍死
        亡之前，被告應無預見黃榮珍何時將亡之可能，況按土
        地權利移轉、設定，依法須申報土地移轉現值者，於申
        報土地移轉現值後，如登記義務人於申請登記前死亡時
        ，得僅由權利人敘明理由，檢附載有義務人死亡記事之
　　　　戶籍謄本及其他有關之證明文件，單獨申請登記；登記
　　　　權利人死亡時，得由其繼承人為權利人，敘明理由提出
　　　　契約書及其他有關證件會同義務人申請登記，土地登記
　　　　規則第102條第1項、第2項定有明文，是黃榮珍於辦理
　　　　所有權移轉登記前死亡，亦無須撤銷土地增值稅申報之
  　　　必要，被告辯稱因黃榮珍死亡，為由黃建旺繼承之故，
    　　而撤銷土地增值稅之申報云云，顯非可採。次查，被告
      　辯稱87年3月20日之撤回乃移轉予丁○之持分計算錯誤
        云云。然查，依乙案之私契所載，丁○之持分為四分之
        一，黃榮珍、黃金城、黃滄浪及黃滄賢共分四分之三，
        乙案出賣之權利範圍為35,060/100,000，依此計算丁○
        移轉所得為8,765/100,000，黃榮珍等人則為6,573.75/
        100,000，觀諸卷附之乙案公契 (卷(一)第20頁)所載丁○
        受移轉之持分比例恰為8,765/100,000，而黃榮珍為6,5
        73/100,000，黃金城等三人則為6,574/100,000，並無
        有錯誤，再就丙案而言，丙案出賣權利範圍為21,032/1
        00,000，由丁○等五人平均持分，每人受移轉比例為4,
        206.4 /100,000，觀諸卷附丙案公契（卷(一)第25頁)所
        載丁○及黃榮珍各為4,207/100,000，黃金城等三人則
        各為4,206/100,000，亦相符合，並無有被告所辯持分
        比例計算錯誤之情事，況且縱持分計算錯誤，亦與土地
        增值稅之計算無關，蓋土地增值稅係以本次移轉現值與
        前次移轉現值之差額計算，於移轉之土地面積及金額有
        所變動，其稅金始有變更，須重新計算，至於各買受人
        間之持分比例如何，則要非所問。第查，被告辯稱因合
        建土地上有地上權，非短日所能解決，為免資金閒置，
        故撤銷其土地增值稅之申報云云，惟兩造合建土地上有
        地上權存在，早為兩造簽訂合建契約時所明知，而解決
        地上權問題，非短日所能解決，亦為兩造訂約時所預見
        ，其後再以此為由撤銷土地增值稅之申報，顯不足採，
        且觀諸乙案契約土地增值稅係由原告負擔，丙案則由買
        方丁○等人墊付，於尾款扣除，此觀諸該二契約所載甚
        明，並無被告等人所辯為免資金閒置之情，亦見其上開
        所辯云云，並不足採。又查，被告辯稱原告並未返還買
        賣價金，足見買賣契約並未解除云云。惟查，原告主張
        丁○簽發支付合建押金之50萬元支票，嗣由甲○○返還
        給丁○作廢，乙案價金由合家公司簽發之四張支票，由
        甲○○取走，丁○簽發之支票由甲○○取走作廢，丙案
        黃榮珍簽發之支票亦由甲○○取走，丁○簽發之支票由
        甲○○取回交丁○作廢等情，被告對於丁○取回三張支
        票並未爭執，更何況返還價金固為解除契約後出賣人之
        義務，但與解除契約並非不可分之二事，於買賣契約解
　　　　除後，買受人雖可請求出賣人返還價金，但究不能以出
　　　　賣人未返還價金，即謂契約未解除，兩者並必然之關聯
　　　　，被告所辯顯係倒果為因，亦不足採。復查，被告雖舉
  　　　陳俊唐於另案檢察官偵查中所陳及該案經檢察官不起訴
    　　處分，辯稱乙案及丙案契約未解除云云，並提出臺灣板
      　橋地方法院檢察署95年度偵續一字第31號、96年度偵字
        第20 58號不起訴處分書及93年度偵續字第197號不起訴
        處分書為證 (卷(二)第184至206頁)。然檢察官就丁○及
    　　甲○○等人是否涉犯刑事詐欺罪行，本就詐欺罪之構成
      　要件予以評價，而陳俊唐於本院審理中亦陳稱其僅認識
        少部分之國字（卷(二)第74頁反面)，而祭祀公業陳南記
        當時之業務，大部分由乙○○處理，亦為兩造所不爭執
        ，是尚難以陳俊唐於該案中陳述不知有撤銷土地增值稅
        申報一事，即予論斷並無合意解除契約之情事，況檢察
        官之偵查內容在於丁○等人有無犯罪，與本院之審理本
        不相同，其偵查結果，並無拘束本院之效力，本院自得
        本於全部之事證，認定事實，適用法律。末查，被告雖
        辯稱補發所有權狀並無須出具印鑑證明，且於90年4月
        17 日辦理登記前，有數次因未能提出所有權狀而遭駁
        回登記申請云云。然原告並非嫻熟於土地登記法令之人
        ，觀其歷次申辦事項，多委甲○○或其他土地代書為之
        即明，且原告於稅捐處新店分處退還土地增值稅稅金後
        ，將禁止背書轉讓之支票存入乙○○帳戶後，再由乙○
        ○交付郵局之支票予甲○○，有乙、丙案之公庫退稅支
        票及乙○○郵局支票在卷可參 (卷(一)35至37頁)，而乙
        、丙案之土地增值稅金實以黃榮珍等人支付之買賣價金
        所繳交，如渠等確有續辦土地所有權移轉登記，何須在
        另外以郵局之支票交付甲○○轉交予黃榮珍等人，足證
        買賣雙方確於87年3月20日解除買賣契約，再縱丁○對
        原告有居間報酬存在，但折算其購買之土地價金，尚有
        不足，仍應支付價金予原告，但丁○收回三張支票後，
        並未再支付任何價金，亦足證兩造於解除買賣契約後，
        並無再有移轉物權行合意之情事，原告主張甲○○以代
        辦所有權狀為由向渠等騙取印鑑證明等文件，應堪採信
        。
    　3.承前所述，本件乙、丙案之買賣契約已於87年3月20日
      　合意解除，斯時丁○尚未登記為所有權人，亦即當時兩
        造並無移轉所有權之物權行為合意存在，被告亦未能證
        明原告與丁○於其後90年4月17日辦理所有權移轉登記
        時有物權行為之合意，則祭祀公業陳南記仍為系爭43-1
        地號土地之所有權人，其訴請確認其為所有權人，即屬
        有據。又丁○既在無物權行為合意下，登記為所有權人
        ，原告本諸民法第767條規定之所有權妨害除去請求權
        ，請求被告應塗銷該所有權移轉登記，亦為有理由；而
        此與債權行為無效或撤銷後，物權行為仍屬有效之情況
        不同，在債權行為無效或撤銷後，物權行為仍屬有效時
        ，真正權利人欲回復其登記，應另依民法第184條、第1
        79條或第259條規定請求回復登記，而本件原告與丁○
        間並無物權之合意，原告仍為所有權人，其即得行使民
        法第767條規定之所有權諸項權能，其以之請求塗銷丁
        ○之所有權登記，即屬適法有據，而塗銷丁○之所有權
        登記後，即回復登記為祭祀公業陳南記名下，原告無再
        依民法第179條規定請求回復登記之必要。
    　4.被告辯稱縱令買賣契約解除，其仍得以仲介報酬請求權
      　，與原告之請求回復原狀請求權，適用或類推適用民法
        第264條規定，主張原告未返還價金或支付報酬前，拒
        絕自己之給付云云。惟查，丁○並非本件甲、乙及丙案
        之仲介人無仲介報酬請求權，而原告仍為系爭43-1地號
        土地所有權人，其本於民法第767條所有權妨害除去請
        求權，請求被告塗銷丁○之所有權移轉登記，而塗銷登
        記後，系爭43-1地號土地所有權人即回復登記於祭祀公
        業陳南記名下，並無請求回復登記之必要，業如前述，
        足見被告實無適用或類推適用民法第264條同時履行抗
        辯權之餘地，被告上開主張，並無足採。至於被告主張
        原告於解除契約後，未返還價金予丁○，要係另一法律
        問題，被告應另循其他訴訟程序，謀求解決，併予敘明
        。
      5.綜上所述，本件原告與丁○間之買賣契約已於87年3月2
        0日合意解除，嗣丁○係在與原告無有債權契約及有物
        權行為合意下，移轉登記為系爭43-1地號土地之所有權
        人，原告請求確認其仍為系爭43-1地號土地之所有權人
        ，並本於民法第76 7條規定請求塗銷土地登記簿登記日
        期為90年4月17日，以買賣為原因之系爭43-1地號土地
        所有權應有部分移轉予丁○之登記應予塗銷，為有理由
        ，應予准許。於塗銷後，系爭43-1地號土地之所有權即
        回復登記於祭祀公業陳南記名下，原告並無再依民法第
        179條規定請求回復登記之必要，其此部分之請求，應
        予駁回。
    (六)末按各當事人一部勝訴、一部敗訴者，其訴訟費用，由法
      院酌量情形，命兩造以比例分擔或命一造負擔，或命兩造
      各自負擔其支出之訴訟費用，民事訴訟法第79條著有明文
      。本件原告之訴雖為一部有理由，一部無理由，惟其敗訴
      部分，係本院認塗銷丁○所有權登記，其登記之所有權人
      即回復於祭祀公業陳南記名下，原告依民法第179條規定
      而為此部分之請求，並無必要。因此，就實質而言，原告
      已獲得其所欲得之訴訟利益，故訴訟費用之負擔部分，本
      院酌量上開情形，命由被告連帶負擔。
    (七)又本件事證已臻明確，兩造其餘攻擊防禦方法及所舉未經
      援用之證據，經本院斟酌後，認為均不足以影響本判決之
      結果，爰不一一論駁，併此敘明。
據上論結，原告之訴為一部有理由，一部無理由，依民事訴訟法
第79條、第85條第2項，判決如主文。
中　　華　　民　　國　　96　　年　　7 　　月　　26　　日
                  民事第四庭法  官  劉坤典
以上為正本係照原本作成
如對本判決上訴，須於判決送達後20日內向本院提出上訴狀
中　　華　　民　　國　　96　　年　　7 　　月　　26　　日
                            書記官  楊勝欽
